臺灣高等法院臺南分院刑事判決
上　訴　人
即　被　告　甲○○
選任辯護人　蘇慶良　律師
上列上訴人即被告因侵占等案件，不服臺灣嘉義地方法院95年度
訴字第386號中華民國95年12月21日第一審判決（起訴案號：臺
灣嘉義地方法院檢察署94年度偵緝字第472號），提起上訴，本
院判決如下：
    主      文
上訴駁回。
    事      實
一甲○○與黃煌智（原名乙○○）原為夫妻關係，嗣於民國（下
  同）九十三年間判決離婚確定，而甲○○前於八十九年六月三
  十日至九十二年九月二十三日止，於中國人壽保險股份有限公
  司（下稱中國人壽公司），擔任保險業務員，緣黃煌智之母丙○○於九十年十一月間交付其新台幣（下同）一百零七萬元，
  委託其以黃煌智及其子女黃筱筑、黃筱婷、黃瑋庭為被保險人
  ，向中國人壽公司投保一般壽險，甲○○乃分別於附表一所示
  時間，以黃煌智及丙○○為要保人，填具人壽保險要保書，向
  中國人壽公司投保，詎甲○○竟意圖為自己不法之所有，基於
  偽造私文書加以行使及詐欺之概括犯意，未經丙○○及黃煌智
  之授權或同意，先後：
　(一)於附表二所示時間，在嘉義市○○路六二號住處，向中國人
  　壽公司辦理附表二所示保單借款，而連續於「保險單借款借
    據」中「借款人（要保人）簽章欄」處，偽簽丙○○及黃煌
    智之署名如附表二所示，以表示丙○○及黃煌智同意之意思
    ，復持以行使，向中國人壽公司辦理保險單借款，使中國人
    壽公司陷於錯誤，而准予借款並匯款六十一萬七千元至丙○○、黃煌智如附表二所示帳戶內後，由甲○○提領取得，足
    生損害於丙○○、黃煌智與中國人壽公司。
　(二)於九十二年二月十日，在嘉義市○○路六二號住處，向中國
  　人壽公司辦理附表三所示保險單解約，而接續於保險單解約
    申請書上「要保人印鑑章欄」處，偽簽丙○○及黃煌智署名
    如附表三所示，以表示丙○○、黃煌智同意之意思，持以行
    使，向中國人壽公司辦理附表一所示保險契約終止，致使中
    國人壽公司陷於錯誤，而將解約金六萬四千八百九十一元匯
    入附表三所示帳戶，均遭甲○○陸續取得，足生損害於丙○○、黃煌智與中國人壽公司。
二又甲○○於九十年五月間某日、九十年十二月三十日間，各收
  受持有丙○○交付之一百萬元現金，受委託存入黃煌智設於臺
  灣銀行嘉義分行000000000000號帳戶內，辦理定期存款、及將
  定存利息轉存入丙○○設於嘉義縣番路鄉農會00000000000000
  號帳戶內等事務，詎其竟僅於九十年五月三十日將一百萬元存
  入黃煌智前揭帳戶內（但未辦理定存），而基於意圖為自己不
  法所有及偽造私文書加以行使之概括犯意，先後於：
  (一)九十年五月三十一日，在嘉義市○○路臺灣銀行嘉義分行處
    ，盜蓋「乙○○」印章於取款憑條表示取款之意思，持以向
    臺灣銀行嘉義分行行使，自黃煌智前開臺灣銀行嘉義分行帳
    戶中提款一百萬元，轉帳匯款至其設於中國信託商業銀行嘉
    義分行帳號00000000000000帳戶內，將上開款項侵占入己。
  (二)九十年十二月三十日，自丙○○處取得前揭之現金一百萬元
    後，未存入黃煌智前揭帳戶，即逕行侵占入己，並為隱瞞前
    開侵占等事實，偽造「臺灣銀行定期存款（質押標的明細）
    」二筆內容為九十年五月三十一日及同年十二月三十日存入
    定存各一百萬元等內容之私文書，黏貼於黃煌智前揭臺灣銀
    行嘉義分行帳戶存摺內，並持以行使，向丙○○謊稱已辦妥
    二百萬元定期存款、已按月存入部分金額至前開丙○○帳戶
    中充當利息云云，足生損害於臺灣銀行。嗣甲○○九十二年
    十月八日負債離家後，丙○○帳戶中未再收到定期存款利息
    ，向臺灣銀行嘉義分行查詢，始悉上情。
三甲○○自九十一年間起，自任會首，招纜附表四之四組民間合
  會（均採內標制），會員含會首均為十二人（除第四組為十四
  人外），每會均為二萬元，會期分別如附表四所示，投標地點
  在其位於嘉義市○○路六二號住處，於投標日由會員親自或委
  託他人參與投標，甲○○負責於五日內收齊會款交予得標會員
  ，詎甲○○竟基於意圖為自己不法之所有之概括犯意，先後於
  ：
　(一)於九十二年六月十日（起訴書誤載為同年七月十日），在嘉
  　義市○○路六二號住處，利用附表四第二組（起訴書誤載為
    第三組）合會會員李俊旺未參與開標之機會，偽稱李俊旺以
    二千六百元投標金額得標，致遭冒標之李俊旺及其他活會會
    員，陷於錯誤，而各交付活會會款一萬七千四百元（共三萬
    四千八百元）予甲○○，而甲○○於嗣後始向李俊旺告知欲
    借用該筆合會金（共二十一萬四千八百元），並簽發面額二
    十二萬七千元支票一紙予李俊旺供作擔保，惟屆期未獲兌現
    ，足生損害於遭冒標之李俊旺及其他活會會員。
　(二)於九十二年九月三十日後數日（起訴書未敘及），在嘉義市
  　○○路六二號住處，利用附表四第四組合會會員劉秋玫未參
    與第七期合會開標之機會，偽稱劉秋玫以二千六百元投標金
    額得標，致遭冒標之劉秋玫及其他活會會員（共八名），陷
    於錯誤，而各交付活會會款一萬七千四百元，共十三萬九千
    二百元予甲○○，而甲○○於嗣後始向劉秋玫告知欲借用該
    筆合會金（連同死會會款共二十五萬九千二百元），足生損
    害於遭冒標之劉秋玫及其他活會會員。
　(三)於九十二年七月十日附表四第二組尾會後數日內，在嘉義市
  　○○路六二號住處，代尾會會員劉秋玫收取尾會會款二十二
    萬元後，竟基於意圖為自己不法所有，未盡會首之義務，將
    之侵占入己。
四案經丙○○訴由臺灣嘉義地方法院檢察署檢察官偵查起訴。
  　　理      由
壹、證據能力部分：
    本件被告甲○○及選任辯護人蘇慶良律師於言詞辯論終結前
    ，對於警卷、偵查卷及原審卷內，被告及被告以外之人之警
    詢筆錄、偵訊筆錄，及所有傳聞證據，均同意為證據方法，
    且對證據能力，未為異議。被告於本院審理時不爭執起訴之
    事實（僅對主觀犯意及是否經授權或同意爭執），且於準備
    程序及審理時均有選任辯護人，審理時復就各該證據進行辯
    論，前述證據復無顯不可信之情況，本院審酌採納該等傳聞
    證據，無礙被告與辯護人等於程序上之彈劾詰問權利，認前
    開傳聞證據（被告以外之人在檢察官前未具結之偵訊筆錄，
    依法未具據證據能力，應予排除），因而合於刑事訴訟法第
    一百五十九條之一、之二、之四、之五等規定，因而具備證
    據能力，合先敘明。
貳、實體部分：
  一上揭犯罪事實一部分，被告固不爭執於前揭時、地，持丙○○交付金錢辦理如附表一所示保險及附表二所示保險單借款
    、附表三所示保險單解約，並借款、解約金各經由附表二、
    三所示各帳戶匯入等情（原審卷第27、28頁），惟矢口否認
    有何偽造私文書加以行使、詐欺取財犯行，辯稱：其附表二
    所示之保險單借款借據上「借款人」簽名、附表三所示保險
    單解約申請書上「要保人」簽名，均經同意或授權代簽（原
    審卷第294頁），且經中國人壽公司人員林杏月、陳志昌向
    丙○○、黃煌智確認過，匯入附表二、三之保險單借款、保
    險單解約金各由丙○○、黃煌智取走使用（原審卷第295頁
    ）云云；惟查：
    (一)上揭犯罪事實一部分，業經告訴人丙○○於檢察事務官前
      指訴綦詳，並經證人丙○○、黃煌智、林杏月（中國人壽
      嘉義分公司業務主管）、陳志昌（中國人壽嘉義分公司副
      理）於審理時結證甚詳（原審卷第109-118、125-151頁）
      ，復有建華商業銀行嘉義分行（改制前為華信商業銀行）
      丙○○帳戶（0000000000000號）提款紀錄交易明細（發
      查卷第248頁）、保險單、保單狀況一覽表二份、保險單
      解約申請書及保單借款現金解約通知書各四份、中國人壽
      公司九十三年六月七日以九三中壽契字第0671號函覆及附
      件（要保書、保險單借款借據各四份、保單號碼明細）、
      保險單首頁及契約內容、中國人壽公司九十三年九月一日
      以九三中壽費字第一○○五號函覆附件（第一次保險費相
      當額送金單、續次保險費送金單、要保書）、甲○○承攬
      附表一保單明細（陳志昌提出）、中國人壽公司九十五年
      十月三十一日中壽保字第09500016 06號函文（Ｚ00000000
      00號保單已於九十四年四月二十四日失效）及附件（Ｚ000
      00000 00號要保書、契約變更申請書、保險單借款借據）
      、臺灣銀行光碟櫃歷史明細查詢系統（丙○○於臺灣銀行
      嘉義分行九十二年一月至六月帳戶往來資料）附卷可憑（
      詳細卷證頁次見原審卷第248至260頁索引），前開事證互
      核相符，委非無據。
    (二)況證人丙○○、黃煌智於原審審理時結證稱：未曾授權或
      同意代簽，且不知被告在附表二保險單借款借據上「借款
      人（要保人）簽章」處、及附表三保險單解約申請書上「
      要保人印鑑章」處代簽，被告迄離家前並無向其說過保險
      單借款或解約之事，亦未接到保險公司確認借款或解約等
      語（原審卷第110、111、126、129頁），丙○○、黃煌智
      並無不識字或無法簽名情況，被告竟未交予其親簽？豈非
      無疑！其雖進而辯稱：黃煌智稱會回去告知其母親云云（
      原審卷第295頁），惟倘黃煌智悉保險單借款、解約之事
      ，何以不於保險單借款借據、保險單解約申請書上親簽署
      名？被告雖再辯稱：另經中國人壽公司人員向丙○○、黃
      煌智確認云云，然經辦附表一保單收費之中國人壽公司業
      務經理林杏月於原審到庭結證稱：其並未曾到被告家中談
      解約之事 (原審卷第140頁）、因被告本身為業務員主管
      （業務主任），對投保、借款、解約程度應該清楚，自己
      處理即可，…辦理保單借款及解約時，應由要保人本人親
      簽（原審卷第142頁)，公司主管陳志昌或其他主管亦未要
      求其到被告家談解約之事，其本身並不知本件保單解約 (
      原審卷第140頁）．．．迄被告事發後，黃煌智告知公司
      甲○○人不見，請求查詢附表一保險是否仍存在，查詢後
      始知已遭解約 (原審卷第143頁)等語甚詳，益證證人丙○○、黃煌智證稱並不知附表二、三保險單借款、解約情事
      一情，誠非子虛；再徵諸證人即中國人壽公司副理陳志昌
      於原審結證稱：保險單借款、解約程序，如保單借據或保
      險單解約申請書上已有業務員甲○○簽名見證，公司即認
      其上之簽名均真正，不會再向要保人確認，公司亦不再向
      要保人確認，借款或解約結果文件會交由業務員交還要保
      人等情甚詳（原審卷第145至147頁），被告前於八十九年
      六月三十日至九十二年九月二十三日止，於中國人壽公司
      擔任保險業務員（有前揭中國人壽公司九十三年六月七日
      以九三中壽契字第0671號函文可參），其對保險單借款、
      解約程序應知之甚稔，殊能諉為不知；佐以附表一、二、
      三之保單、保險單借款借據、保險單解約申請書上見證之
      業務員既然均為被告，倘被告擅自借款或解約，於程序上
      丙○○、黃煌智確無從主動得知；末參以被告對丙○○、
      黃煌智附表二、三所示匯款帳戶（臺灣銀行嘉義分行、華
      信銀行嘉義分行）之存摺、印章平時均放在被告處等語明
      確（原審卷第113、127、129頁），在在足證證人丙○○
      、黃煌智前揭證詞，確係真實無疑。
    (三)又附表二、三保險單借款、解約金匯入丙○○、黃煌智帳
      戶後，或於當日、或於三至四日內陸續遭提領完畢，有附
      表三、四「提領情形」欄所示事證可參，佐以被告未獲授
      權或同意而辦理保險單借款及解約，則其以前揭行使偽造
      保險單借款借據、保險單解約申請書方式，取得附表二、
      三所示保險單借款及解約金，顯係出於為自己不法所有之
      意圖，即昭然甚明。
    (四)承前各節，勾稽以觀，被告事實一部分未經同意或授權辦
      理附表二、三保險單借款及解約，並詐得前開借款及解約
      金等情，至為灼然，前開所辯無非臨訟卸責之詞，均無足
      採。本件事證明確，被告行使偽造私文書、詐欺取財犯行
      即堪認定。
  二上揭事實二部分，被告固坦承於前揭時、地受丙○○委託將
    二百萬元，嗣於前揭時、地，填寫取款憑條並盜蓋印文提領
    一百萬元，受委託持有另筆一百萬元後逕行花用，及製作「
    臺灣銀行定期存款（質押標的明細）」（內容為九十年五月
    三十一日及同年十二月三十日存入定存各一百萬元）等情（
    原審卷第28頁），惟矢口否認有何侵占、行使偽造私文書犯
    行，辯稱：（一）其並無侵占意圖，其提領及花費該二百萬
    元，均經黃煌智同意，取款憑條上署名、印文均經黃煌智授
    權；（二）依其製作之「臺灣銀行定期存款（質押標的明細
    ）」內容存入黃煌智帳戶之利息，係其與黃煌智共同出資云
    云，其辯護人另陳稱：九十年五月三十一日提領之一百萬元
    為黃煌智所有云云，惟查：
    (一)上揭事實二部分，業經告訴人丙○○、黃煌智於檢察事務
      官前指訴綦詳，並經證人丙○○、黃煌智於審理時結證甚
      詳，復有嘉義縣中埔鄉農會（丙○○帳戶）客戶往來明細
      表、嘉義縣番路鄉農會函覆（丙○○帳戶）歷史交易清單
      、臺灣銀行嘉義分行九十三年五月五日嘉義營字第093000
      32461號函文及附件（九十年五月三十一日取款憑條）、
      九十五年九月十四日嘉義營密字第09500062771號函附來
      往來明細（九十年五月一日至九十二年十月三十一日）、
      黃煌智帳戶（戶名乙○○）臺灣銀行嘉義分行存摺及內頁
      「臺灣銀行定期存款（質押標的明細）」影本（發查卷第
      23至25頁）及原本（附於原審卷證物袋）附卷可憑。
    (二)又依被告製作之「臺灣銀行定期存款（質押標的明細）」
      ，所記載關於九十年五月三十一日及同年十二月三十日存
      入定存各一百萬元等內容（原審卷第28頁），業經臺灣銀
      行嘉義分行九十三年五月五日以嘉義營字第09300032461
      號函稱：黃煌智前揭帳戶九十年五月三十一日自其帳戶內
      取款一百萬元，悉數轉帳匯款至中國信託商業銀行嘉義分
      行戶名「甲○○」帳戶內，並「無」辦理定期存款一百萬
      元，又同年十一月 (應為同年十二月之誤)三十日亦「無
      」辦理是項金額之定期存款，至該帳戶存摺內頁影本所載
      （即「臺灣銀行定期存款（質押標的明細）」二筆定存內
      容），並非本分行所簽署之定期存單等情灼然（偵緝卷第
      90 頁），被告上開製作內容自屬偽造無疑。
    (三)依前揭被告偽造之「臺灣銀行定期存款（質押標的明細）
      」內容（二筆一百萬元定存，第一筆定為6％（期間自九
      十年五月三十一日起），第一筆定存每月利息應為六千元
      ，觀之甲○○中國信託商業銀行帳戶（0000000000000）
      ，確有於九十年八月十五日、九月十三日、十月二十五日
      、十一月二十九日各有六千元匯入丙○○嘉義縣番路鄉農
      會帳戶（0000000），其中八、九、十一月三筆更係自中
      國信託商業銀行帳戶轉帳匯出，有中國信託商業銀行函覆
      歷史交易查詢報表、嘉義縣番路鄉農會函覆往來明細各一
      份可參（原審卷第181至183頁、發查卷第68至78頁）；核
      對證人丙○○結證稱分兩次交付予被告之二百萬元係辦理
      定期存款、賺取利息之用，利息存入其設於嘉義縣番路鄉
      農會帳戶內等語（原審卷第111、112頁），足見被告未辦
      理定存於前，又偽造定存明細於存摺內，持以行使暪騙丙○○，再自行支出六千元佯作定存利息於後，其以行使偽
      造私文書手段，遂行侵占之不法意圖，即屬甚明。
    (四)被告辯稱利息為與黃煌智共同支出、取款憑條經黃煌智授
      權，領得二百萬元係供夫妻家用及生意（樂透行、停車場
      、茶葉行）云云，惟被告單獨支出利息，已如前述，另證
      人柯明利雖與被告夫妻自八十餘年間即同住至九十二年，
      然樂透行初與他人經營、後為被告一人經營、付租金，黃
      煌智並未在樂透行幫忙工作，亦未向其提及樂透行經營問
      題，被告曾經營停車場生意（初期與呂明哲合作），但黃
      煌智亦未參與，茶葉生意黃煌智雖有參與，但資金由其申
      貸二百萬元，被告並未另出資等語甚詳（原審卷第274、
      275頁），殊無足證明黃煌智曾以上開二百萬元供經營生
      意之用，經證人柯明利結證甚詳（原審卷第275至281頁）
      ；被告亦未能提出其獲黃煌智同意或授權蓋章於取款憑條
      之證據，其盜蓋印章、偽造取款憑條後，加以行使而提領
      一百萬元一情，即堪認定。至辯護人於原審請求再行詰問
      被告與呂明哲合作經營之確切期間云云，惟黃煌智既無參
      與經營，原審及本院均認此部分請求即無必要，併此敘明
      。
    (五)又選任辯護人另陳稱：九十年五月三十一日提領之一百萬
      元為黃煌智所有云云，惟按侵占罪以持有他人之物，且持
      有狀態繼續中，易持有為所有之意思即屬之；本件被告所
      侵占之二百萬元為丙○○所有，其受丙○○委託辦理定存
      ，其係為丙○○持有一節甚明，其嗣後分自黃煌智帳戶提
      領或直接花費，即易持有為所有之意思無疑，至其中一百
      萬元短暫進入黃煌智帳戶（當日即提出），然被告既持有
      提領黃煌智帳戶存摺之印章證件（此觀之被告存入翌日即
      再領出一情甚明），是該一百萬元仍隨時處於被告得提領
      之持有狀態，僅屬被告遂行侵占之手段，要無因之認侵占
      被害人為黃煌智，辯護人主張九十年五月三十一日存入黃
      煌智帳戶再提領出之一百萬元為黃煌智所有，侵占被害人
      為黃煌智云云，殊無足採。
    (六)綜上，被告未獲丙○○、黃煌智同意或授權等情，至為灼
      然，前開所辯無非臨訟卸責之詞，均無足採。本件事證明
      確，被告事實二部分犯行即堪認定。
  三上揭事實三部分，被告固坦承有擔任前揭附表四所示各互助
    合會會首（原審卷第297頁），並有附表四備註欄所示互助
    會簿附卷可憑，惟矢口否認有何詐欺及侵占犯行，辯稱：（
    一）附表四第二組合會尾二會投標前，有向李俊旺言明借該
    會款項、並開立支票擔保，並未詐欺；（二）於附表四第四
    組合會尾會前，有向劉秋玫言明借名標取該會款項，並未詐
    欺；（三）附表四第二組合會尾會前，有向劉秋玫言明借該
    會款項，並未侵占云云。惟查：
    (一)被告係於附表四第二組合會之尾二會時以李俊旺名義標走
      該期合會，並開立支票擔保等情，為被告自承在卷等語甚
      詳（原審卷第266頁），又證人李俊旺審理時結證稱：在
      倒數第二次我到場時，被告表示已用其（即李俊旺）名義
      標走、支票係因要會錢要不到，始由被告在九十二年七月
      十日尾會後開立等語在卷（原審卷第152、264頁），並提
      出支票及退票理由單影本為證(原審卷第306頁）；被告又
      無法提出借據證明，其辯稱該會款係借貸云云，自無足採
      。另查被告就合會組別陳稱：其參加二會，一組已結束，
      一組繳八個月後倒會，九十二年七月十日的會就是有結束
      之該組合會（原審卷第152頁），則證人李俊旺既係尾二
      會遭冒標、李俊旺係於九十二年六月收受支票等情以觀，
      起訴書稱第三組合會，應係第二組之筆誤；另被告與證人
      李俊旺或無法記憶、或未曾得知得標金額，是依附表四各
      組合會（各組每期會款均二萬元）曾顯現於卷證之得標紀
      錄以觀，依最有利於被告之金額認定結果，以劉秋玫提供
      之合會會簿內所顯示之二千六百元（即活會會員應繳會款
      一萬七千四百元）為最高而最有利於被告，有互助會簿存
      卷足參（原審卷第101頁），依此計算，被告詐得二名活
      會會員會款三萬四千八百元，即足認定。
    (二)被告係於附表四第四組合會之第七期時以劉秋玫名義標走
      該期合會等情，為被告自承在卷等語甚詳（原審卷第298
      頁），證人劉秋玫審理時結證稱：附表四第四組合會繳了
      七期遭倒會，所繳會款如所呈互助會單所示，被告並未向
      其表示借該會會款 (原審卷第271、272頁），並提出互助
      會簿影本為證(原審卷第99至101頁），依該互助會簿上記
      載第七期應繳活會會款為一萬七千四百元（即得標會費二
      千六百元），則含劉秋玫活會會員八名遭詐騙金額即為十
      三萬九千二百元無疑；被告又無法提出借據證明，其辯稱
      該會款係事先借貸云云，自無足採。其冒用劉秋玫名義標
      會詐得前開款項一情，灼然甚明。
    (三)被告係前開時、地，於附表四第二組合會之尾會時以劉秋
      玫名義標走該期合會（會款二十二萬元）等情，為被告自
      承在卷（原審卷第266頁），又證人劉秋玫審理時結證稱
      ：其係九十二年七月十日到期合會之尾會，尾會結束後向
      被告拿錢，被告始表示其須用錢，已先用掉，向我借一、
      二個月，其未曾拿到會錢．．，尾會開標前，被告未曾打
      電話向我借錢等語甚詳（原審卷第268、269頁），被告又
      無法提出借據證明，其辯稱該會款係尾會前已借貸云云，
      自無足採，其侵占劉秋玫尾會會款二十二萬元情形，即堪
      認定。
    (四)綜上，被告侵占及冒名標會等情，至為灼然，前開所辯均
      為臨訟卸責之詞，而無足採。本件事證明確，被告犯行即
      堪認定。
  四按會首應於每期標會後代得標會員向其他會員收取會款，連
    同自己之會款於標會後交付予得標會員，在未交付得標會員
    前，對於所代為收取之會款，會首應對得標會員負責（民法
    第七百零九條參照）。從而會首於每次標會後，向得標會員
    以外之會員（活會會員）收取之會款，僅係代得標會員收取
    而暫時持有，其後未交付尾會會員而侵占挪用，即應負刑法
    侵占之罪責，合先敘明。
  五核被告所為，事實一部分，係犯刑法第二百十六條、第二百
    十條之行使偽造私文書罪及同法第三百三十九條第一項詐欺
    取財罪。事實二部分，係犯刑法第三百三十五條第一項侵占
    罪及同法第二百十六條、第二百十條之行使偽造私文書罪。
    事實三部分，係犯刑法第三百三十九條第一項詐欺取財罪（
    事實三(一)、(二)部分）及同法第三百三十五條第一項侵占罪（
    事實三(三)部分）。又事實一部分，偽造附表二、三所示署名
    之行為係偽造私文書之部分行為，應為偽造私文書行為所吸
    收；而偽造私文書後復持以行使，其偽造之低度行為應為行
    使之高度行為所吸收，均不另論罪。又事實二(一)部分盜蓋印
    章於取款憑條之行為係偽造私文書之部分行為，應為偽造私
    文書行為所吸收；而事實二(一)、(二)部分偽造私文書後復持以
    行使，其偽造之低度行為應為行使之高度行為所吸收，均不
    另論罪。另事實一附表二所示九十二年一月八日、二十日各
    二次偽造署名於保險單借款借據、於附表三所示九十二年二
    月十日四次偽造署名於保險單解約申請書，再加以行使之行
    為，均係被告利用同一機會，在同一時段，於時間、空間緊
    接、密切不可分情況下，就同一犯罪構成事實，本於單一犯
    意接續進行，以實現一犯罪構成要件之單一行為，均屬接續
    犯，應各以一罪論。
  六【新舊法比較】按行為後法律有變更者，適用行為時之法律
    。但行為後之法律有利於行為人者，適用最有利於行為人之
    法律。此為刑法第二條第一項揭示之法律變更從舊從輕原則
    ，規範目的在於避免惡化行為人法律地位，致其受行為時無
    法預見之刑罰處罰，故該條文「法律」之解釋限於「刑罰法
    律」（釋字第一○三號解釋、最高法院五十一年台非字第七
    六號判例參照），循此意旨，則該條文之「變更」當限於「
    影響整體刑罰權規範內容利或不利」之變更，始合其規範目
    的（臺灣高等法院暨所屬法院九十五年法律座談會刑事類提
    案第十六號結論參照），茲述如下：
    (一)關於罰金刑貨幣單位由銀元修正為新臺幣之法律適用，因
      九十五年七月一日修正公布施行之刑法施行法第一條之一
      增訂「（第一項）中華民國九十四年一月七日刑法修正施
      行後，刑法分則編所定罰金之貨幣單位為新臺幣。（第二
      項）九十四年一月七日刑法修正時，刑法分則編未修正之
      條文定有罰金者，自九十四年一月七日刑法修正施行後，
      就其所定數額提高為三十倍。但七十二年六月二十六日至
      九十四年一月七日新增或修正之條文，就其所定數額提高
      為三倍」，經查，刑法第三百三十五條第一項、第三百三
      十九條第一項自七十二年六月二十六日（即罰金罰鍰提高
      標準條例修正公布日）迄今未修正，其罰金之法定刑為「
      一千元」（貨幣單位均為「銀元」），再依罰金罰鍰提高
      標準條例第一條前段規定罰金刑提高十倍為「銀元一萬元
      」，依現行法規所定貨幣單位折算新台幣條例規定折算為
      「新臺幣三萬元」；又於刑法施行法第一條之一施行日（
      即九十五年七月一日）後，刑法所定罰金之貨幣單位改為
      「新臺幣」，就其所定數額提高三十倍，亦為「新臺幣三
      萬元」，是刑法施行法第一條之一施行後，罰金刑貨幣單
      位雖有「銀元」、「新臺幣」之更異，惟適用結果之罰金
      額度則無二致，就罰金法定刑提高之「刑罰權規範內容」
      並無利或不利變更，自不生新舊法之比較問題，惟應適用
      具特別法性質之刑法施行法第一條之一規定。
    (二)被告行為後，刑法第三十三條第五款關於「罰金：一元以
      上」規定，修正公布為「罰金：新臺幣一千元以上，以百
      元計算之」，刑法法定本刑中列有罰金刑者，其法定最低
      度罰金刑因之提高，涉及科刑規範變更，自有新舊法比較
      必要（最高法院九十五年第八次刑事庭會議決議參照），
      比較結果，以舊法有利於行為人，是本件被告所犯前開詐
      欺、侵占罪關於罰金刑部分，即以適用舊法定其法定刑為
      有利。
    (三)被告行為後，刑法第五十六條連續犯規定，業於九十五年
      七月一日刪除並施行，被告於新法施行前犯行，因連續犯
      規定廢止之法律變更而比較新舊法結果，應適用較有利之
      行為時法論以連續犯。查本件被告事實一部分先後四次（
      附表二所示五筆依日期區分共三行為，附表三所示四筆接
      續一行為）行使偽造私文書及詐欺犯行；其事實二部分先
      後二次行使偽造私文書及二次侵占之犯行；事實三(一)、(二)
      部分先後二次詐欺犯行；均時間緊接，各犯罪構成要件相
      同，顯均係基於概括犯意為之，均為連續犯，應各依廢止
      前刑法第五十六條規定論以一罪，並加重其刑。
    (四)又刑法「罰金刑加減」規定，將舊法「僅加減其最高度」
      規定（刑法第六十八條），改為「最高度及最低度同加減
      之」（刑法第六十七條），罰金法定刑之加減範圍變更，
      屬刑罰權科刑規範變更，自有新舊法比較必要，經比較結
      果，於有加重事由時，舊法最低度刑未同加，對被告較為
      有利。本件前開侵占罪、詐欺罪罰金刑部分，以依舊法加
      重為有利。
    (五)又被告行為後，刑法第五十五條前段牽連犯規定，業於九
      十五年七月一日刪除並施行，被告施行前犯行，因行為後
      新法刪除牽連犯規定，影響行為人刑罰利或不利之法律效
      果，自屬法律有變更，依新法第二條第一項前段規定，比
      較新、舊法結果，應適用較有利於被告之行為時舊法論以
      牽連犯。本件被告事實一部分行使偽造私文書及詐欺取財
      二罪間，及事實二部分行使偽造私文書罪及侵占罪二罪間
      ，均有方法、目的之牽連關係，依刑法第五十五條規定，
      各應從較重之行使偽造私文書罪處斷。
    (六)公訴意旨雖未論及事實一部分被告偽造署名於附表二內關
      於Ｚ00000 0000 0號保單（即附表一編號二部分）並加以
      行使犯行，及未論及事實三(二)部分被告詐欺取財犯行；然
      公訴意旨就犯罪事實之一部起訴者，其效力及於全部，其
      既與前開經起訴論罪科刑之部分，有連續犯之裁判上一罪
      關係，已如前述，本院自得加以審理。
    (七)又被告行為後，罰金罰鍰提高標準條例第二條已刪除，刑
      法第四十一條第一項前段易科罰金折算標準，由舊法之銀
      元一百元、二百元、三百元修改為新臺幣一千元、二千元
      、三千元，屬科刑規範事項變更，自有就新舊法比較必要
      ，比較結果，以被告行為時舊法即修正前刑法第四十一條
      第一項前段、廢止前罰金罰鍰提高標準條例第二條規定為
      有利。
    (八)被告所犯上開各罪間，罪名互異，犯意各別，應分論併罰
      。又刑法第五十一條第五款原規定多數有期徒刑合併應執
      行之刑不得逾二十年，刑法九十五年七月一日修正施行後
      ，提高合併應執行之最高度刑期為三十年，又定執行刑為
      科刑規範事項，自有就新舊法比較必要（最高法院九十五
      年第八次刑事庭會議決議參照），比較後適用最有利於行
      為人之舊法。
    (九)又刑法修正施行前犯併合處罰數罪中之一罪，且該數罪均
      符合第四十一條第一項得易科罰金之規定者，適用修正前
      刑法第四十一條第二項規定，為刑法施行第三條之一第二
      項明文，本件被告所犯前揭數罪，均在九十五年七月一日
      修正施行前，且均得易科罰金，自應併適用刑法施行法第
      三條之一第二項、舊法即依修正前刑法第四十一條第一項
      前段、第二項，及廢止前罰金罰鍰提高標準條例第二條規
      定，諭知以銀元三百元折算一日為易科罰金折算標準。
    (十)前述法律變更均適用修正前之行為時法，毋庸審酌一體適
      用或分別適用修正前後法律。
  七原審適用刑法第二條第一項前段、第二百十六條、第二百十
    條、第三百三十五條第一項、第三百三十九條第一項、第五
    十六條（廢止前）、第五十五條（修正前）、第四十一條第
    一項前段（修正前）、第二項（修正前）、第五十一條第五
    款（修正前）、第二百十九條，刑法施行法第一條之一第一
    項、第二項前段、第三條之一第二項，罰金罰鍰提高標準條
    例第二條（廢止前）之規定，並審酌被告之素行（有臺灣嘉
  　義地方法院檢察署刑案資料查註紀錄表及臺灣高等法院被告
    前案紀錄表各一份附卷可按）；犯罪之動機、目的；犯罪時
    未受明顯刺激；其利用婆媳、夫妻及公司對業務員關係信任
    之機會加以犯罪之手段；依其陳述，其高職畢業之智識程度
    ，已離婚，三個未成子女由前夫黃煌智監護，目前打零工，
    月入約二萬元之生活狀況；與被害人平日之關係；犯罪所生
    之危險或損害金額非輕；及犯後承認部分犯行態度，但未與
    被害人和解或清償損害等一切情狀，分別對被告甲○○量處
    【（事實一部分）連續行使偽造私文書，足以生損害於公眾
　　及他人，處有期徒刑伍月，如易科罰金，以銀元參佰元折算
  　壹日。又（事實二部分）連續行使偽造私文書，足以生損害
    於公眾及他人，處有期徒刑陸月，如易科罰金，以銀元參佰
    元折算壹日。又（事實三部分）連續意圖為自己不法之所有
    ，以詐術使人將本人之物交付，處有期徒刑參月，如易科罰
    金，以銀元參佰元折算壹日。又意圖為自己不法之所有，而
    侵占自己持有他人之物，處有期徒刑肆月，如易科罰金，以
    銀元參佰元折算壹日。應執行有期徒刑壹年肆月，如易科罰
    金，以銀元參佰元折算壹日】，以示懲儆。並以如附表二、
    三「偽造署押」欄所示之偽造署名九枚，應依刑法第二百十
    九條規定宣告沒收等情。本院經核其認事用法，均無不當，
　　量刑亦稱妥適。被告上訴意旨，認原審判決與事實不符，伊
  　係冤枉云云，為無理由，應予駁回。
參、不另為無罪諭知部分：
　一公訴意旨另以：被告於九十年十二月三十一日，在嘉義市○○路臺灣銀行嘉義分行處，未經黃煌智同意，偽簽黃煌智署
    名、盜蓋黃煌智印章於取款憑條，持以向臺灣銀行嘉義分行
    行使，自黃煌智前開帳戶中提款一百萬元，因認被告另涉犯
    刑法第二百十六條、第二百十條行使偽造私文書罪云云，被
    告堅詞否認前開犯行，經查：被告於九十年十二月三十一日
    獲丙○○交付一百萬元現金一情，業經前揭認定可按，然並
    未存入黃煌智臺灣銀行嘉義分行000000000000號帳戶內一情
    ，此有黃煌智臺灣銀行嘉義分行九十五年九月十四日嘉義營
    密字第09500062771號函附臺灣銀行光碟櫃歷史明細查詢系
    統附卷可憑（本院卷第91、92頁），至於黃煌智（戶名為乙○○）之臺灣銀行嘉義分行前揭帳戶存摺內之「臺灣銀行定
    期存款（質押標的明細）」二筆內容為九十年五月三十一日
    及同年十二月三十一日存入定存各一百萬元等內容之私文書
    ，更為偽造私文書，均經前揭認定可按，九十年十二月三十
    一日未曾存入一百萬元至黃煌智前揭帳戶一情，亦屬無疑，
    準此，被告自無以偽造取款憑條加以提領情形可言，此外，
    又查無其他積極證據足資認定被告有前揭偽簽署名、盜蓋印
    文於取款憑條之私文書、並加以行使之犯行，原應為無罪之
    諭知，惟公訴意旨認此部分與事實二中其餘有罪部分，有連
    續犯及牽連犯裁判上一罪關係，爰不另為無罪之諭知。
　二公訴意旨另以：被告於九十二年七月十日（即尾會），利用
  　附表四第二組（起訴書誤載為第三組）合會會員李俊旺未參
    與開標之機會，在標單上偽簽李俊旺之姓名及投標金額參與
    投標，加以行使，因認被告涉犯刑法第二百十六條、第二百
    十條行使偽造私文書罪云云，被告堅詞否認有前開犯行，辯
    稱尾二會時無人投標等語，證人李俊旺復結證稱尾二會要去
    標時，被告即告知已用其名義標走(原審卷第152頁），均未
    提及被告有冒李俊旺名義填寫標單情事，此外，又查無其他
    積極證據足資認定被告有前揭犯行，原應為無罪之諭知，惟
    公訴意旨認此部分與前開有罪部分，有連續犯之裁判上一罪
    關係，爰不另為無罪之諭知。
  三公訴意旨另以：被告於九十二年三月三十日就附表四第一組
    合會之尾會，代尾會會員江蔡來蔭收取尾會會款二十四萬元
    後，僅交付江蔡來蔭七萬元，將其餘合會金款項侵占入己，
    因認被告涉犯刑法第三百三十五條第一項侵占罪云云，查；
    （一）起訴事實就九十二年三月三十日尾會為江蔡來蔭或劉
    秋玫意旨不明，惟證人劉秋玫於原審結證稱：其為九十二年
    七月十日尾會（即附表四第二組會），是起訴意旨應以江蔡
    來蔭為附表四第一組尾會，合先敘明。（二）本件被告堅詞
    否認有侵占前開尾會會款，證人江蔡來蔭審理時結證稱：九
    十一年四月三十日起會（按：即附表四第一組會，九十二年
    三月三十日到期）的尾會會款有拿到，起訴書所指三組合會
    （即附表四第一至三組會）都有參加，且都有拿到會錢等語
    明確 (原審卷第123頁）；此外，又查無其他積極證據足資
    認定被告有前揭侵占犯行，原應為無罪之諭知，惟公訴意旨
    認此部分與前開有罪部分，有連續犯之裁判上一罪關係，爰
    不另為無罪之諭知。
據上論結，應依刑事訴訟法第368條，判決如主文。
本案經檢察官李傳來到庭執行職務。
中　　華　　民　　國　　96　  年　  4　　 月　   4　  日
                  刑事第五庭　審判長法　官  楊明章
                                    法　官  戴勝利
                                    法　官  顏基典
以上正本證明與原本無異。
如不服本判決，應於收受本判決後十日內向本院提出上訴書狀。
其未敘述上訴理由者並得於提起上訴後十日內向本院補提理由書
狀（均須按他造當事人之人數附繕本）「切勿逕送上級法院」。
　　　　　　　　　　　　　　　　　　書記官  呂嘉文
中　　華　　民　　國　　96　　年　　4 　　月　　4 　　日
【附錄】本判決論罪科刑法條：
中華民國刑第210條：
偽造、變造私文書，足以生損害於公眾或他人者，處5年以下有
期徒刑。
中華民國刑法第216條：
行使第210條至第215條之文書者，依偽造、變造文書或登載不實
事項或使登載不實事項之規定處斷。
中華民國刑第335條第1項：
意圖為自己或第三人不法之所有，而侵占自己持有他人之物者，
處5年以下有期徒刑、拘役或科或併科1,000元以下罰金。
中華民國刑第339條第1項：
意圖為自己或第三人不法之所有，以詐術使人將本人或第三人之
物交付者，處5年以下有期徒刑、拘役或科或併科1,000元以下罰
金。
中華民國刑法第219條
偽造之印章、印文或署押，不問屬於犯人與否，沒收之。
【附表一】：
　被告甲○○投保新富麗人生保險統計表
┌──┬────┬────┬──────┬─────┬──────┬──────┬────────┐
│編號│要 保 人│被保險人│保 險 始 期 │主契約保額│保險費合計　│保 單 號 碼 │備    註        │
├──┼────┼────┼──────┼─────┼──────┼──────┼────────┤
│一  │丙 ○ ○│黃 瑋 庭│91年1月3日　│　 17萬元 │　8萬1,158元│Ｚ0000000000 │發查卷第86頁    │
├──┼────┼────┼──────┼─────┼──────┼──────┼────────┤
│二  │乙 ○ ○│黃 筱 婷│91年1月3日　│　 21萬元 │   9萬8888元│Ｚ0000000000 │本院卷第174頁   │
├──┼────┼────┼──────┼─────┼──────┼──────┼────────┤
│三  │丙 ○ ○│黃 筱 筑│91年1月3日　│　 25萬元 │ 11萬7,726元│Ｚ0000000000 │發查卷第89頁    │
├──┼────┼────┼──────┼─────┼──────┼──────┼────────┤
│四  │乙 ○ ○│乙 ○ ○│91年1月20日 │　 20萬元 │ 14萬1,038元│Ｚ0000000000 │發查卷第92頁    │
├──┼────┼────┼──────┼─────┼──────┼──────┼────────┤
│五  │乙 ○ ○│乙 ○ ○│91年1月20日 │　 67萬元 │ 71萬4,815元│Ｚ0000000000 │發查卷第95頁    │
├──┴────┴────┴──────┼─────┼──────┼──────┼────────┤
│　    　　　　　　　　合　計　　      │　129萬元 │105萬4,737元│　　　　　　│　　　　　　　　│
└───────────────────┴─────┴──────┴──────┴────────┘
【附表二】：
被告甲○○保單借款統計表
┌──────┬──────┬──────┬────────┬───┬──────┬───────────┬───────┐
│保 單 號 碼 │借 款 日 期 │借 款 金 額 │匯入帳戶號碼（及│戶　名│提領情形（及│偽造署押（借據上「借款│ 備    註     │
│            │            │            │備註）　        │      │備註）      │人（要保人）簽章處」  │              │
├──────┼──────┼──────┼────────┼───┼──────┼───────────┼───────┤
│Ｚ0000000000 │92年1月 8日 │ 3萬5,000元 │台灣銀行嘉義分行│丙○○│92年1月10日 │「丙○○」署名一枚    │  發查卷第98頁│
│　　　　　　│　　　　　　│　　　　　　│000000000000　　│　　　│以現金提領完│                  　　│　　　　　　　│
│            │            │            │（92年1月9日匯入│      │畢          │                      │              │
│            │            │            │，本院卷第172頁 │      │（本院卷第17│                      │              │
│            │            │            │）              │      │2頁）　　   │                      │              │
├──────┼──────┼──────┼────────┼───┼──────┼───────────┼───────┤
│Ｚ0000000000 │92年1月 8日 │ 5萬3,000元 │台灣銀行嘉義分行│丙○○│同上        │「丙○○」署名一枚    │  發查卷第99頁│
│　　　　　　│　　　　　　│　　　　　  │000000000000　　│　　　│            │　　　　　　　　　　　│　　　　　　　│
│            │            │            │（同上）        │      │            │                      │              │
├──────┼──────┼──────┼────────┼───┼──────┼───────────┼───────┤
│Ｚ0000000000 │92年1月20日 │ 7萬　　 元 │華信銀行嘉義分行│乙○○│92年1月20日 │「乙○○」署名一枚    │ 發查卷第100頁│
│            │            │            │00000000000000  │      │至同年1月24 │                      │              │
│            │            │            │（92年1月20日匯 │      │日以轉帳或現│                      │              │
│            │            │            │入，本院卷第216 │      │金提領完畢  │                      │              │
│            │            │            │頁）            │      │（本院卷第  │                      │              │
│            │            │            │                │      │216至217頁）│                      │              │
├──────┼──────┼──────┼────────┼───┼──────┼───────────┼───────┤
│Ｚ0000000000 │92年1月20日 │41萬4,000元 │華信銀行嘉義分行│乙○○│同上        │「乙○○」署名一枚    │ 發查卷第101頁│
│　　　　　　│　　　　　　│　　　　　　│00000000000000  │　　　│　　　　　　│　　　　　　　　　　　│　　　　　　　│
│            │            │            │（同上）　      │      │            │                      │              │
├──────┼──────┼──────┼────────┼───┼──────┼───────────┼───────┤
│Ｚ0000000000 │92年1月6日  │4萬5,000元  │華信銀行嘉義分行│乙○○│92年1月7日跨│「乙○○」署名一枚    │ 本院卷第178頁│
│　　　　　　│　　　　　　│　　　　　　│00000000000000  │　　　│行轉帳提領完│　　　　　　　　　　　│　　　　　　　│
│            │            │            │（95年1月6日匯入│      │畢          │                      │              │
│            │            │            │，本院卷第216頁 │      │（本院卷第  │                      │              │
│            │            │            │）　            │      │216頁）　　 │                      │              │
├──────┴──────┼──────┼────────┴───┴──────┴───────────┴───────┤
│　　　　　　　合　 計　　 │61萬7,000 元│註：華信商業銀行改制為建華商業銀行，目前再改制為永豐商業銀行　　　　　        │
└─────────────┴──────┴───────────────────────────────────────┘
【附表三】：
　被告甲○○辦理保單解約統計表
┌──────┬──────┬──────┬────────┬───┬──────┬───────────┬───────┐
│保 單 號 碼 │解 約 日 期 │解約金實付  │　匯入帳戶號碼　│戶名  │提領情形    │偽造署押（申請書上「要│ 備註         │
│            │            │金額        │                │      │            │保人印鑑章處）        │              │
├──────┼──────┼──────┼────────┼───┼──────┼───────────┼───────┤
│Ｚ0000000000 │92年2月10日 │　　4,066元 │台灣銀行嘉義分行│丙○○│92年3月3日以│「丙○○」署名一枚    │ 發查卷第15頁 │
│　　　　　　│　　　　　　│　　　　　　│000000000000　　│　　　│現金提領完畢│。                　　│　　　　　　　│
│            │            │            │                │      │（本院卷第  │                      │              │
│            │            │            │                │      │172頁）　　 │                      │              │
├──────┼──────┼──────┼────────┼───┼──────┼───────────┼───────┤
│Ｚ0000000000 │92年2月10日 │　　7,326元 │台灣銀行嘉義分行│丙○○│同上        │「丙○○」署名一枚    │  發查卷第16頁│
├──────┼──────┼──────┼────────┼───┼──────┼───────────┼───────┤
│Ｚ0000000000 │92年2月10日 │　　8,407元 │華信銀行嘉義分行│乙○○│92年2月25日 │「乙○○」署名一枚    │  發查卷第17頁│
│　　　　　　│　　　　　　│　　　　　　│00000000000000　│　　　│至同年2月28 │　　　　　　　　　　　│　　　　　　　│
│            │            │            │                │      │日跨行轉帳或│                      │              │
│            │            │            │                │      │現金提領完畢│                      │              │
│            │            │            │                │      │（本院卷第  │                      │              │
│            │            │            │                │      │217至218頁）│                      │              │
├──────┼──────┼──────┼────────┼───┼──────┼───────────┼───────┤
│Ｚ0000000000 │92年2月10日 │ 4萬5,092元 │華信銀行嘉義分行│乙○○│同上        │「乙○○」署名一枚    │  發查卷第18頁│
│　　　　　　│　　　　　　│　　　　　　│00000000000000　│　　　│　　　　　　│　　　　　　　　　　　│　　　　　　　│
├──────┴──────┼──────┼────────┴───┴──────┴───────────┴───────┤
│　　　　　　　　合　計　　│ 6萬4,891元 │　　　　　　　　　　　　                                                      │
└─────────────┴──────┴───────────────────────────────────────┘
【附表四】：
┌──┬──────┬──────┬────────┐
│組別│會期起始日  │會期終止日  │備註            │
│    │            │            │（會簿存放卷頁）│
├──┼──────┼──────┼────────┤
│一  │91年4月30日 │92年3月30日 │偵緝卷證物袋    │
├──┼──────┼──────┼────────┤
│二  │91年8月10日 │92年7月10日 │偵緝卷證物袋    │
├──┼──────┼──────┼────────┤
│三  │91年9月10日 │92年8月10日 │本院卷第96頁    │
│    │            │            │偵緝卷證物袋    │
├──┼──────┼──────┼────────┤
│四  │92年3月31日 │93年4月31日 │本院卷第99頁    │
└──┴──────┴──────┴────────┘
